---
title: "Sprawozdanie 2"
subtitle: "Eksploracja danych"
author: "Kacper Szmigielski, 282255 i Mateusz Wizner"
date: "`r Sys.Date()`"
header-includes:
   - \usepackage[OT4]{polski}
   - \usepackage[utf8]{inputenc}
   - \usepackage{graphicx}
   - \usepackage{float}
   - \usepackage{xcolor}
output: 
  pdf_document:
    toc: true
    fig_caption: yes
    fig_width: 5 
    fig_height: 4 
    toc_depth: 3  
    number_sections: true
fontsize: 12pt 
---

```{r setup, include=FALSE}
#USTAWIENIA DO PROJEKTU 
### echo = FALSE (Nie wypisuje kodu przy egzekucji programu)
### message = FALSE (Nie wyświetla jakiś powiadomień)
### warning = Flase (Nie wyświetla błędów jak się pojawią)
#---------------------------------------------------------
knitr::opts_chunk$set(echo = FALSE )
knitr::opts_chunk$set(message = FALSE, waring = FALSE )
knitr::opts_chunk$set(gif.pos = "H", out.extra = "", fig.allign = " center")
#---------------------------------------------------------
```

```{r DATA_IMPORT}
#IMPORT DANYCH
#---------------------------------------------------------
data <- read.csv("uaScoresDataFrame.csv") 
head(data)
#---------------------------------------------------------

```
# ZADANIE 1 (Dyskretyzacja(przedziałowanie) cech ciągłych)
##  a) Dane: iris (R-pakiet datasets).
##  b) Wybór cech
##  c) Porównanie nienadzorowanych metod dyskretyzacji

# ZADANIE 2 (Analizaskładowych głównych (Principal Component Analysis (PCA)))
##  a) Dane: City Quality of Life Dataset (plik uaScoresDataFrame.csv, źródło: Kaggle/Teleport.org)
##  b) Przygotowanie danych
##  c) Wyznaczenie składowych głównych
##  d) Zmienność odpowiadająca poszczególnym składowym
##  e) Wizualizacja danych wielowymiarowych
##  f) Korelacja zmiennych
##  g) Końcowe wnioski

# ZADANIE 3 (Skalowaniewielowymiarowe (Multidimensional Scaling (MDS)))
##  a) Dane: titanic_train (R-pakiet titanic)
##  b) Przygotowanie danych
##  c) Redukcja wymiaru na bazie MDS
##  d) Wizualizacja danych
