---
title: "Untitled"
author: "Mateusz Wizner"
date: "2025-05-25"
output:
  html_document: default
  pdf_document: default
---

```{r setup, include=FALSE}
knitr::opts_chunk$set(echo = FALSE)
knitr::opts_chunk$set(message = FALSE, warning = FALSE )
```

## a) Dane: Wine (biblioteka HDclassif).

```{r}
library(MASS)
library(HDclassif)
library(dplyr)
library(knitr)
```

```{r wine}
data("wine")
dane <- wine 
```

**Opis** zmiennych w zbiorze danych **Wine**

```{r Opis_danych_wine}
tabela_danych <- data.frame(
  Kolumna = c("V1", "V2", "V3", "V4", "V5", "V6", "V7", "V8", "V9", "V10", "V11", "V12", "V13"),
  Nazwa_zmiennej = c("Alcohol", "Malic acid", "Ash", "Alcalinity of ash", "Magnesium", 
                      "Total phenols", "Flavanoids", "Nonflavanoid phenols", "Proanthocyanins", 
                      "Color intensity", "Hue", "OD280/OD315 of diluted wines", "Proline"),
  Opis = c("Zawartość alkoholu (%)", "Zawartość kwasu jabłkowego (g/l)", "Zawartość popiołu (g/l)", 
           "Zasadowość popiołu (g/l)", "Zawartość magnezu (mg/l)", "Zawartość fenoli ogółem (g/l)", 
           "Zawartość flawonoidów (g/l)", "Zawartość fenoli nienależących do flawonoidów (g/l)", 
           "Zawartość proantocyjaninów (g/l)", "Intensywność koloru (od 0 do 13)", "Odcień barwy", 
           "Absorbancja przy długości fali 280 nm do 315 nm (rozcieńczone wino)", "Zawartość proliny (mg/l)")
)

kable(tabela_danych, col.names = c("Kolumna", "Nazwa zmiennej", "Opis"))
```

-----

Pierwsze 10 rekordów zbioru danych.

```{r wstep}
kable(head(dane, 10))
```

```{r przypadki, echo=FALSE}
P = nrow(dane)  # liczba przypadków (obserwacji)
Z = ncol(dane)  # liczba zmiennych (cech)
```

Zbiór danych ma **`r P`** przypadków i **`r Z`** zmiennych

```{r jaka_etykieta}
unique_counts <- sapply(dane, function(x) length(unique(x)))

kable(data.frame(Liczba_unikalnych = unique_counts), 
      col.names = "Liczba unikalnych", 
      caption = "Liczba unikalnych wartości w każdej zmiennej")
```

Zmienna **class** pełni rolę etykiety klas, informując o przynależności każdego obiektu do jednej z trzech grup. Świadczy o tym zarówno jej nazwa, jak i liczba unikalnych wartości, które przyjmuje — są to trzy klasy: ***1***, ***2*** i ***3***.

---

Ilość rekordów przypisanych do odpowiedniej klasy.

```{r class_ilosc}
kable(as.data.frame(table(dane$class)), col.names = c("Klasa", "Ilość"))
```

---

Ilość danych oznaczonych jako **Na** w danych kolumnach.

```{r braki_nietypowe_kodowanie}
colSums(is.na(dane))

#sapply(dane, function(x) unique(x))
```


**Analizując dane**, można zauważyć, że **zbiór nie zawiera żadnych braków** — ani oznaczonych jako **NA**, ani zapisanych w inny sposób. **Wszystkie obserwacje** wydają się być **poprawnie wprowadzone**.  

Jeśli chodzi o **wartości nietypowe**, to w kolumnie **V10** znajduje się **jedna obserwacja** o wartości **9.899999**, która ma **aż sześć miejsc po przecinku**.  

Dla porównania, **pozostałe wartości** w tej kolumnie mają **najwyżej dwie cyfry po przecinku**, co może **sugerować błąd w zapisie** tej konkretnej danej.  

W kolumnie **V5** pojawia się również wartość **162**, która **znacząco odstaje od reszty obserwacji** i może być wynikiem **błędu pomiaru** lub **wprowadzenia danych**.  

---

**Typ** danych jaki przyjmują wartości z danej kolumny

```{r sprawdzenie_typow}
kable(data.frame(Typ_Danych = sapply(dane, class)), col.names = "Typ danych")
```

Widać, że **wszystkie zmienne mają prawidłowo przypisane typy danych**, z wyjątkiem **naszej etykiety klas** — kolumny **class**.  

Obecnie ma ona typ **integer**, co jest zrozumiałe, ponieważ wartości to liczby całkowite **{1, 2, 3}**.  

Jednak **dla poprawnej analizy** i właściwego traktowania tej zmiennej jako **zbioru kategorii**, powinna zostać **przekonwertowana na typ factor**.  

---

```{r zmiana_int_na_factor}
dane$class <- as.factor(dane$class)

```


